【裁判字號】    99,上易,943
【裁判日期】    990729
【裁判案由】    詐欺
【裁判全文】
臺灣高等法院臺中分院刑事判決         99年度上易字第943號
上  訴  人  臺灣臺中地方法院檢察署檢察官
被      告  丁○○
上列上訴人因被告詐欺案件，不服臺灣臺中地方法院99年度易字
第1300號中華民國99年6月10日第一審判決（起訴案號：臺灣臺
中地方法院檢察署99年度偵字第6323號），提起上訴，本院判決
如下：
    主    文
上訴駁回。
    理    由
一、按依刑事訴訟法第350條、第361條、第362條、第367條規定
    ，不服地方法院之第一審判決而上訴者，須提出上訴書狀，
    並應敘述具體理由，為上訴必備之程式；其所提出之書狀未
    敘述上訴理由，或僅曾以言詞陳述上訴理由者，均應於上訴
    期間屆滿後20日內補提理由書於第一審法院。第一審法院經
    形式審查，認逾期未補提上訴理由者，應定期間先命補正；
    逾期未補正者，為上訴不合法律上之程式，應以裁定駁回。
    倘已提出上訴理由，但所提非屬具體理由者，則由第二審法
    院以上訴不合法律上之程式，判決駁回。而所謂具體理由，
    必係依據卷內既有訴訟資料或提出新事證，指摘或表明第一
    審判決有何採證認事、用法或量刑等足以影響判決本旨之不
    當或違法，而構成應予撤銷之具體事由，始克當之（例如：
    依憑證據法則具體指出所採證據何以不具證據能力，或依憑
    卷證資料，明確指出所為證據證明力之判斷如何違背經驗、
    論理法則）；倘僅泛言原判決認定事實錯誤、違背法令、量
    刑失之過重或輕縱，而未依上揭意旨指出具體事由，或形式
    上雖已指出具體事由，然該事由縱使屬實，亦不足以認為原
    判決有何不當或違法者（例如：對不具有調查必要性之證據
    ，法院未依聲請調查亦未說明理由，或援用證據不當，但除
    去該證據仍應為同一事實之認定），皆難謂係具體理由，俾
    與第二審上訴制度旨在請求第二審法院撤銷、變更第一審不
    當或違法之判決，以實現個案救濟之立法目的相契合，並節
    制濫行上訴（最高法院97年度臺上字第892號刑事判決意旨
    參照）。
二、上訴人即臺灣臺中地方法院檢察署檢察官不服原審判決提起
    上訴，其上訴理由以：
  (一)本件起訴書所載之犯罪事實，業據被害人胡柏翔、丙○○、
    乙○○等於警詢時指訴綦詳，復有被告所申辦之中華郵政股
    份有限公司太平永豐路郵局帳號000-00000000000000號帳戶
    之開戶申請資料、交易明細等資料在卷可憑，是被害人胡柏
    翔、丙○○、乙○○確有遭詐騙後，匯款至上開帳戶之事實
    。足認被告所申辦之上開帳戶確係由詐欺集團使用作為詐欺
    取財及提領款項之用。
  (二)本件被告係因閱報應徵工作，而將上開帳戶之提款卡及密碼
    等交付詐騙集團，業據被告提出自由時報廣告影本1份附卷
    可參。問題在於是否因閱報應徵工作，被告之主觀上就一定
    沒有幫助詐欺之未必故意？其實，就閱報應徵工作而交付帳
    戶資料這類型詐欺取財案件，向來臺灣臺中地方法院及臺灣
    高等法院臺中分院幾乎都認為構成幫助詐欺取財罪，此有臺
    灣臺中地方法院98年度中簡上字第703號、98年度中簡字第
    2699號、98年度沙簡上字第576號、98年度易第1476號、98
    年度易第2320號、98年度易第1766號、98年度易第2214號、
    98年度易第1927號、98年度易第1188號等判決，以及臺灣高
    等法院臺中分院99年度上易字第206號等判決可資參照。而
    本件被告雖辯稱：伊因急著找工作，才會將上開帳戶之提款
    卡及密碼交付他人云云。惟查，被告交付上開帳戶資料時，
    該帳戶內僅剩餘新臺幣6元，即便詐欺集團真以該帳戶從事
    詐欺犯罪，被告並無損失，必因此被告始容任詐騙集團利用
    其帳戶。又金融帳戶之提款卡、密碼具專屬性、私密性，係
    供本人提存款項使用，不可輕易出示他人，被告為78年8月
    25日出生之成年人，具有相當之社會經驗，對於提供其工作
    之真實姓名年籍不詳自稱「沈經理」之成年男子何以須使用
    上開帳戶之提款卡、密碼，以查詢其信用狀況，豈能無疑？
    且坊間新聞媒體，對於不肖犯罪集團，經常利用大量取得之
    金融帳戶，作為詐欺取財匯款之工具，多所報導，被告對此
    應知之甚詳。且由被告之說詞可知，該項應徵與一般謀職求
    才之過程有巨大差異，且被告在交付上開帳戶資料後，因不
    知公司辦公處所何在，與該公司復無絲毫信任關係，即無法
    控管匯入上開帳戶內之金錢來源，對於該名雇主何時提領上
    開帳戶所餘存款或領出金額之多寡更無從置喙，即令該名雇
    主以此作為詐欺取財犯罪之交易工具，亦為被告所容任，難
    認被告對此犯罪結果毫無預見。再者，一般公司招募員工核
    對應徵人員身份、資格時僅需提供國民身份證、駕照、相關
    證照或履歷資料供為審核，並無須提供金融機構帳戶提款卡
    、密碼以作確認查證之理。是以被告上開辯稱：伊僅係單純
    為求謀職而交付上開帳戶之提款卡並告知密碼，但無幫助他
    人從事詐欺犯罪之認識云云，尚非可採。
  (三)又查，被告於偵查時辯稱：伊於發覺被騙後，曾於98年12月
    24日撥打電話向臺中市政府警察局第六分局西屯派出所報案
    云云，然經原審向西屯派出所查詢其於98年12月間，是否曾
    報案？西屯派出所函復略以：查無被告之報案紀錄。衡情，
    被告發現自己遭受詐騙集團之欺騙而交付上開帳戶之提款卡
    及密碼後，理應就上開帳戶之提款卡，向核發之金融機構申
    請停用，避免上開帳戶之提款卡遭他人用以供犯罪使用，始
    符常情，詎被告發現上開帳戶之提款卡遭騙後，竟未向郵局
    辦理停用，亦未主動報警處理，顯見被告自陳金融帳戶資料
    係遭騙後之反應，實與常情不符，殊有可疑。
  (四)再按刑法第13條所稱之故意本有直接故意（確定故意）與未
    必故意（不確定故意）之別，條文中「行為人對於構成犯罪
    之事實，明知並有意使其發生者」為直接故意，至於「行為
    人對於構成犯罪之事實，預見其發生而其發生並不違背其本
    意者」則屬未必故意；又未必故意與有認識的過失（又稱疏
    虞過失）之區別，在於二者對構成犯罪之事實雖均預見其能
    發生，但前者對其發生並不違背其本意，後者則確信其不發
    生。而金融機構帳戶之申請甚為簡易方便，如係基於正當用
    途而有使用帳戶之必要，通常需用人得以自己名義申請辦理
    即可，本無使用他人帳戶掩飾資金流向之必要。倘該姓名、
    年籍不詳之人非將被告提供之金融機構帳戶作為犯罪所得存
    提進出及其他不法用途，豈須向被告收取提款卡供己使用？
    又被告率將自己所有金融機構帳戶交予他人使用，衡之常情
    ，如此乖離常態之交易行為，就一般具有相當社會經驗之人
    而言，當可輕易預見該人取得提款卡係供作非法使用。況蒐
    集他人金融機構帳戶作為被害人匯入款項之交易媒介，用以
    隱匿真正犯罪者身分及資金流向之犯罪模式，多係用於詐欺
    取財之犯罪，此乃一般使用人頭帳戶常見之非法利用類型，
    復經大眾傳播媒體再三披露，被告亦無從諉為不知。則被告
    提供之金融機構帳戶嗣經他人用於詐欺取財之不法用途，此
    種犯罪手法仍未逸脫於被告幫助他人犯罪意思之外，即屬被
    告所預見。而被告提供金融機構帳戶在先，縱已得悉可能作
    為上開犯罪用途，卻又容任該項犯罪行為之繼續實現，毫無
    積極取回前揭物品或其他主觀上認為不致發生該項犯罪結果
    之確信，足徵其犯罪行為不違其本意，被告主觀上具有幫助
    他人詐欺取財犯罪之間接故意無疑。足見被告對於詐欺集團
    真實姓名年籍不詳之自稱「沈經理」之成年男子收取上開帳
    戶之提款卡、密碼，可能用於詐財，使偵查機關不易偵查一
    節，應有所預見，竟恣意將上開帳戶之提款卡、密碼等物交
    付該真實姓名年籍不詳之成年詐欺集團成員，顯有容認犯罪
    事實發生之本意，其有幫助該詐欺集團利用上開實施詐欺取
    財犯行之不確定故意及行為甚明。綜上所述，本件事證明確
    ，被告犯嫌洵堪認定。是原審採認被告辯解之判決理由，與
    一般經驗法則及論理法則有違，尚難信服。是原審認事用法
    尚嫌未洽，自難認原判決妥適，請撤銷原判決，另為適當之
    判決云云。
三、惟按採證認事本屬事實審法院之職權，被告供述是否真實可
    信，事實審法院得依證據法則，本於自由心證予以斟酌，作
    合理之比較，定其取捨，判決內若已論敘其何以作此判斷之
    心證理由，且所為取捨判斷不違背經驗法則或論理法則，即
    不生判決違背法令之問題。另按刑法上之幫助犯，係指以幫
    助之意思，對於正犯資以助力，使其犯罪易於達成而言，故
    幫助犯之成立，不僅須有幫助他人犯罪之行為，且須具備明
    知他人犯罪而予以幫助之故意，始稱相當；又刑法並不承認
    過失幫助之存在，是以從犯之成立，須有幫助之故意，亦即
    必須認識正犯之犯罪行為而予幫助者，始足當之，亦有最高
    法院86年度台上字第4824號、72年度台上字第6553號判決意
    旨可參。
四、本件原判決認定被告被訴幫助詐欺取財犯行，屬不能證明，
    已於判決內敘明認定事實之依據及憑以認定之理由，即被告
    年僅20歲，甫退伍，涉世未深，尚乏社會經驗，因見報應徵
    工作而受騙提供金融帳戶之提款卡及密碼予對方，但未提供
    存摺及印鑑章予對方，不僅有該報紙廣告影本附卷，且該廣
    告刊登誠徵接待司機之求職電話為0000000000號，該號碼與
    被告所述及卷附之通聯紀錄相符，並有多次電話聯繫之紀錄
    ，因認被告辯稱無幫助詐欺之認識，應可採信；並以公訴意
    旨所舉之證據僅能證明被害人甲○○等人受詐騙而匯款至被
    告所申辦之金融帳戶內之事實，尚無法逕遽推認被告將其帳
    戶之提款卡及密碼交予他人時，即有容任他人使用其金融帳
    戶於詐欺取財犯行之意思，即有幫助詐欺取財之故意存在，
    以及起訴書理由欄內所論述有關被告應成立幫助詐欺取財之
    諸論點，大抵係由從事犯罪偵查工作者之角度，衡情論理以
    間接推論之方式，逕行認定被告應成立犯罪，而忽略被告僅
    係一般不識詐騙集團詭譎多變之詐騙手法及不諳法律之民眾
    ，非必當然知悉存摺、金融卡、密碼交付他人可能作為詐騙
    集團利用予詐騙他人之工具等情，不僅調查事證甚詳，且採
    證認事亦屬有據，所為論敘並無違背經驗法則或論理法則情
    事，更合於無罪推定原則。上訴意旨並未舉出具體新事證，
    仍係就原有卷證資料再為事實認定方面之爭執，或就卷內同
    一證據資料，為不同之評價，執以指摘原判決不當，惟仍僅
    係從論理上間接推論被告有幫助詐欺取財之認識及故意，而
    無法直接證明被告有幫助詐欺取財之犯行。參以我國為杜絕
    利用人頭帳戶或人頭行動電話門號詐欺取財犯罪之層出不窮
    ，向來對於提供人頭帳戶或人頭行動電話門號者之處罰，率
    多係以間接之情況證據推論提供人頭帳戶或人頭行動電話門
    號具有不確定之幫助故意，而追究其罪責，並非以直接之積
    極證據以證明其幫助詐欺取財犯行，此是否合於無罪推定原
    則，向為司法實務所爭議。而我國目前治安機關積極查緝利
    用人頭帳戶或人頭行動電話門號詐取欺取財方興未艾，詐取
    集團價購取得人頭帳戶或人頭行動電話門號不易，改以詐騙
    手法或迂迴手法取得人頭帳戶或人頭行動電話門號，並趁被
    害人未及警覺發現前，以之充為臨時人頭帳戶或人頭行動電
    話門號而供詐欺取財短暫使用者，亦時有所聞而不乏其例，
    因而以人頭帳戶或人頭行動電話門號之幫助詐欺取財罪是否
    成立，既因有上開受詐騙或輾轉而交付帳戶資料或行動電話
    門號之可能，基於無罪推定，有疑唯利原則，則就提供帳戶
    或行動電話門號者，是否確係基於直接故意或間接故意而為
    幫助詐欺，自應從嚴審慎認定，倘提供帳戶或行動電話門號
    者有可能是遭詐騙所致，或其迂迴取得者之使用已逸脫提供
    者原提供用意之範圍，而為提供所不知並無法防範，信而有
    徵者，於此等情形，對其幫助犯罪故意之認定，無法確信係
    出於直接故意或間接故意為之，而仍有合理懷疑存在時，自
    應為有利於行為人之認定，以免過度逸脫無罪推定原則。
五、本件公訴意旨，既無法舉證使法院得以合理確信被告有幫助
    詐欺取財之犯行，則原審依被告不自證己罪之規定及相關判
    例意旨，而為被告無罪之判決，核無違反證據法則、經驗法
    則及論理法則，從形式上觀察，原審判決就此部分尚無不當
    或違法之情形存在。雖由上訴人上開上訴理由形式上觀之，
    上訴人似已有指摘或表明第一審判決有何採證認事等不當及
    違法之處，惟上訴人所列上訴理由，實非依據卷內訴訟資料
    或提出新事證，指摘或表明第一審判決有何足以影響判決本
    旨之不當或違法，而構成應予撤銷之具體事由，不過純係上
    訴人所持見解不同所生之採證認定歧異，自難認符合首揭之
    上訴具體理由，本件上訴自不合法定上訴程式，應予駁回，
    並不經言詞辯論為之。
據上論斷，應依刑事訴訟法第367條前段、第372條，判決如主文
。
中    華    民    國    99    年    7     月    29    日
            刑事第五庭  審判長法  官  趙  春  碧
                              法  官  林  宜  民
                              法  官  賴  恭  利
上列正本證明與原本無異。
不得上訴。
                              書記官  林  育  萱
中    華    民    國    99    年    7     月    29    日

司法院資訊處製作；財團法人民間司法改革基金會備份。
